【裁判字號】    94,易,137
【裁判日期】    950210
【裁判案由】    詐欺等
【裁判全文】
臺灣花蓮地方法院刑事判決               94年度易字第137號
公  訴  人  臺灣花蓮地方法院檢察署檢察官
被      告  甲○○
            丙○
            丁○○
前列2人共同
選任辯護人  曾泰源律師
上列被告等因詐欺等案件，經檢察官提起公訴（94年度發查偵字
第15號），本院判決如下：
    主  文
甲○○共同明知為不實之事項，而使公務員登載於職務上所掌之
公文書，足以生損害於公眾及他人，處有期徒刑伍月，如易科罰
金，以參佰元折算壹日。
丙○、丁○○共同明知為不實之事項，而使公務員登載於職務上
所掌之公文書，足以生損害於公眾及他人，各處有期徒刑肆月，
如易科罰金，均以參佰元折算壹日。
    事  實
一、甲○○為設於花蓮縣吉安鄉○○村○○○ 街15巷16號永豐勝
    營造有限公司（下稱永豐勝公司）之負責人，緣因該公司各
    積欠南炘企業有限公司（下稱南炘公司）及金遠記企業有限
    公司（下稱金遠記公司）新台幣（下同) 486 萬0050元及27
    萬0191元未清償，南炘公司及金遠記公司乃分別於民國90年
    5月8日及同年10月11日，各取得本院所核發之90年度促字第
    3900及9932號支付命令並確定（該90年度促字第3900支付命
    令係命令債務人永豐勝公司應向債權人南炘公司清償 486萬
    0050元及支付命令送達之翌日起至清償日止，按年利率5%計
    算之利息及賠償督促程序費用；該9932號支付命令係命令債
    務人永豐勝公司應向債權人金遠記公司清償27萬0191元及支
    付命令送達之翌日起至清償日止，按年利率5%計算之利息及
    賠償督促程序費用）。南炘公司及金遠記公司乃於90年12月
    25日，共同持上開確定之支付命令向本院民事執行處具狀聲
    請對債務人永豐勝公司之財產強制執行，本院民事執行處乃
    據而於90年12月31日以花院慶民執明6625字第9714號發出執
    行命令稱永豐勝公司對於第三人和平工業區專用港實業股份
    有限公司（下稱和平公司）、亞斯通股份有限公司（下稱亞
    斯通公司）之債權為禁止收取或其他處分之強制執行之際，
    甲○○不甘永豐勝公司財產遭強制執行，竟乃夥同其親友丁
    ○○及丙○共同基於使公務員登載不實及損害債權之犯意聯
    絡，先於91年 6月28日11時許，齊至花蓮縣吉安鄉調解委員
    會進行調解，虛偽佯稱：永豐勝公司於83、84年間陸續向丁
    ○○借款 280萬元，並同意丁○○可參與分配該公司所承包
    和平電廠亞斯通公司之鋼構工程款60萬元，餘額由永豐勝公
    司分47期支付；永豐勝公司於88年12月起至89年12月間陸續
    向丙○借款 320萬元，並同意丙○可參與分配該公司所承包
    和平電廠亞斯通公司之鋼構工程款60萬元，餘額由永豐勝公
    司分87期支付云云，由該鄉調解委員會製作調解書各 1份，
    並經本院民事庭法官分別於91年 7月22日及91年7月8日核定
    91年民調字第089號及088號後。嗣再推由丙○、丁○○於91
    年 7月19日具狀向本院民事執行處提出聲請參與分配上開本
    院90年度執字第6625號強制執行案件，向本院執行處實施執
    行人員主張債權存在，並提出上開不實之花蓮縣吉安鄉調解
    委員會調解書為證，使執行法院將此等不實債權之事項記載
    於職務上所掌管之公文書，並製成職務上所掌管之公文書即
    強制執行計算書分配表，據以核算應分配金額，而於91年11
    月15日丙○、丁○○各獲得領取分配款各47萬2803元及41萬
    3703元，足生損害於本院強制執行參與分配審核之正確性及
    真正債權人南炘公司、金遠記公司及財政部花蓮縣稅捐處之
    分配債權之成數。
二、案經南炘公司訴請臺灣花蓮地方法院檢察署檢察官偵查起訴
    。
    理  由
一、訊據被告甲○○對於上開事實均坦承不諱，而被告丁○○及
    丙○均不否認確有至調解委員會辦理調解事宜，事後經本院
    民事庭法官核准上開調解委員會調解書，且以該等調解書所
    認列之債權聲請參與分配，並經執行法院據以製作分配表，
    並獲得分配款項等事實不諱，然均矢口否認有何公訴意旨所
    稱之使公務員登載不實及損害債權之犯行，並均辯稱：調解
    書上所載之債權金額確屬真實，渠等確實有拿錢借給甲○○
    及其太太，後來錢是花在公司的週轉上，所以應該算是公司
    的債務云云。經查：
（一）永豐勝公司前因積欠債權人南炘公司及金遠記公司之債務
      ，而南炘公司及金遠記公司據以向本院民事庭聲請核發支
      付令命，而本院民事庭於90年5 月8 日及90年10月11日以
      90年度促字第3900號及第9932號裁定支付命令確定，復於
      90年12月25日，經債權人南炘公司及金遠記公司並共同聲
      請向本院民事執行處以90度執字第6625號執行清償債務受
      理在案，並旋於90年12月31日核發禁止債務人永豐勝公司
      收取對和平公司（88萬9999元）及亞斯通公司之工程款或
      為其他處分，第3 人亦不得對債務人為清償之執行命令，
      嗣經被告三人於上開時間、地點在吉安鄉調解委員會達成
      上開確認之債權金額及償還方式，嗣經本院據而核准該等
      調解書，被告丁○○及丙○於91年7 月19日持上開調解書
      具狀向本院民事執行處提出聲請參與分配，向本院執行處
      實施執行人員主張債權存在，並使執行法院將此解調書所
      載債權登載於其職務上所掌管之分配表內，並使執行法院
      於90年1 月31日依上開本票債權而於分配表內據以核算應
      分配金額，被告丙○及丁○○因而獲得如上所述之分配款
      等事實，業經被告3 人供承在卷，且經本院依職權調閱本
      院90年度促字第3900號支付命令民事卷宗、90年度執字第
      6625號清償債務卷宗及91年度執全字第178 、179 號等卷
      宗查明無訛。
（二）就如被告丁○○及丙○各280 萬元及320 萬元借款債權部
      分，雖被告丁○○於本院供稱：由其花蓮市農會的帳戶提
      領情形，可以證明伊有資力借予甲○○云云，並提出花蓮
      市農會花商分部客戶往來明細對帳單及花蓮市農會信用部
      本部之客戶往來明細對帳單各1 份為證（詳見附表一）；
      被告丙○於本院中供稱：由其夫葉正明及其女兒葉美珍的
      銀行帳戶，可以證明伊有資金可借款給甲○○云云，並提
      出葉美珍的活期儲蓄存款存摺影本及被告丙○之花蓮市第
      二信用合作社活期儲蓄存款存摺影本各1 份為證（詳見附
      表二）。然查，本件借款總金額既經雙方在進行調解程序
      時加以確認，按理雙方自然經過慎密的核對計算彼此間的
      資金往來情形後，始能夠結算出總金額，然而，被告丁○
      ○及丙○迭於偵查中及本院審理時，均無法提出究竟是如
      何得出280 萬元及320 萬元尚未清償的總金額，被告丁○
      ○僅能含混籠統稱：是在83、84年間以甲○○的名義向伊
      陸續借款，大部分是丙○帶甲○○夫婦到伊家，伊都是請
      他們在家等候，由伊至花蓮市農會領現金給他們，每兩個
      月計算利息1 次，利率1 分半，利息支付到90年5 月間，
      就未再支付等語（見93年度發查他字第238 號偵查卷第70
      頁）；被告丙○則稱：是用甲○○的名義向伊借錢，借錢
      的時間是在88年、89年，尚未清償有8 次，共有320 萬元
      ，沒有支付利息等語（見上開卷第70頁），是由上被告丁
      ○○及丙○之供詞觀之，當時借款人係為被告甲○○，而
      非係永豐勝公司，二者在法律上的法人格並不相同，縱設
      認被告甲○○有將所借來的資金運用在永豐勝公司營運方
      面，但又豈能將原應屬於被告甲○○個人私人的借款，即
      逕由永豐勝公司來承擔認列，更何況，被告丁○○在如其
      所稱的83至85年借款時，當時永豐勝公司根本都尚未成立
      ，何來資金係供公司運用之理？再者，而由永豐勝公司於
      86 年 至92年的損益及資產負債表所示，該公司負債欄均
      未見有將該公司對於被告丁○○及丙○的債務登載在其上
      ，此有財政部臺灣省北區國稅局花蓮縣分局94年8 月4 日
      北區國稅花縣一字第0940003260號函及隨函所檢附之永豐
      勝公司86年至92年度損益及資產負責表1 份可參，是倘若
      永豐勝公司確有長期積欠被告丁○○及丙○各自數百萬元
      之債務，在共計達600 萬元的鉅額欠款未列入到公司帳目
      下，其公司的財務報表不僅顯失其真實性，更會因未列入
      該債務，而使原公司經營結算結果有盈餘，而更須支付如
      86年的2 萬1500元的營利事業所得之理，其他年度亦有繳
      納7萬5255 元、2 萬4775元不等之稅捐，是如認列債務的
      話，該公司應不會有所盈餘，而須額外支付之稅金，足見
      被告丁○○及丙○所言並不實在。復查，被告丙○既應被
      告甲○○的需求，曾出借100 萬元及50萬元的大筆款項（
      見93 年 度發查他字第238 號偵查卷第38頁），按理自可
      從被告丙○借款當時的資金來源處，查證其每筆實際借款
      金額的多寡及實際時間，而非是徒以其親友的銀行帳戶的
      資金來作為佐證其有資力的證明而已，更況由如附表二之
      （一）所示該等資金提領情形來觀察，根本未見有何單筆
      上100 萬元的提領資料，被告丙○所言，更顯與事實不符
      ，並且，被告丙○所提出之永豐勝公司如附表二之（二）
      所示之支票及永豐勝公司中國農民銀行存款對帳單各1 份
      ，不僅支票的開票日如88年3 月30日40萬元，與花蓮市第
      二信用合作社取款憑條的最早日期為88年12月27日，二者
      時間差距甚大，金額亦完全不相同，且核與其他如附表二
      之（一）的取款情形和如附表二之（二）所示支票所載之
      日期及金額均不相符，顯難以上開款項支付紀錄逕為認定
      被告丙○有320 萬元債權之存在；而被告丁○○及丙○除
      上開資金明細等資料外，迄今並未能提供其他資金往來紀
      錄以證明渠等對永豐勝公司或被告甲○○有上開債權存在
      ，且由被告丁○○及丙○長期遭到被告甲○○積欠金錢，
      不僅竟長期默不作聲，未依法積極循求清償，渠等直到永
      豐勝公司債權遭到查封之際，始進行調解，並參與分配，
      顯亦與常情不符，從而，自難據以認定渠等之債權確屬存
      在。
（三）又被告丁○○及丙○所提出之前開資金往來資料，尚不足
      認定渠等債權確係存在，已如前述，而渠等迄今亦未能提
      供其他資金紀錄，足見上開調解委員會所成立的債權確有
      虛偽不實之情事。又被告3 人明知前開債權係屬虛偽，竟
      由被告丁○○及丙○持前開債權不存在之調解書聲請參與
      分配，使執行法院將此不實之債權登載於其職務上所掌管
      之分配表內，復使執行法院據以核算分配款項，渠等所為
      自難謂無使公務員登載不實及損害債權之故意，被告3 人
      就上開犯行間，自難謂無犯意聯絡及行為分擔。是被告丁
      ○○及丙○上開所辯，均屬事後卸責之詞，不足採信。綜
      上所述，本件事證明確，渠等犯行均堪認定，應予依法論
      科。
二、核被告3 人所為，係均犯刑法第214 條之使公務員登載不實
    之文書罪及同法第356 條之損害債權罪。又被告甲○○與被
    告丁○○及丙○共同就上開偽造文書之犯行，有共同犯罪之
    意思，事先同謀，並推由被告丁○○及丙○2 人實施部分犯
    罪行為，為共同正犯；又被告丁○○及丙○雖非為損害債權
    罪之債務人，但與有特定身分之被告甲○○共同犯罪，依刑
    法第31條第1 項之規定，仍應依共同正犯論處。又渠等所犯
    上開2 罪名間，有方法結果之牽連關係，為牽連犯，應從一
    重論以使公務員登載不實之文書罪。爰審酌被告3 人均未曾
    受有期徒刑以上刑之宣告，此有台灣高等法院全國前案紀錄
    表1 份在卷可稽，竟共謀以上開不實的調解書持向法院聲請
    參與分配，藉以利用執行法院而取得財物，影響真正權利人
    之權益及執行法院相關執行程序之正確性，復於犯後除被告
    甲○○坦承犯行外，被告丁○○及丙○均狡詞卸責，及其 3
    人之品行、犯罪動機、目的、手段、生活狀況、智識程度、
    犯罪所得之利益及犯罪所生之損害等一切情狀，分別量處如
    主文所示之刑，並均諭知易科罰金之折算標準。
三、本件公訴意旨另略以：被告3 人於上開調解委員會虛偽成立
    調解，使該管調解委員因此陷於錯誤，而將不實之債權誤載
    於所掌的公文書，並據以核發上開調解書2 紙。復於91年 7
    月19日具狀向本院聲請參與分配，使本院承辦強制執行之公
    務員亦因此陷於錯誤，製作不實的分配表，並讓被告3 人詐
    領上開款項，因認被告3 人均另涉及犯刑法第216 條、第21
    4 條之行使不實公文書罪及同法第339 條第1 項之詐欺取財
    罪嫌云云，然查：
（一）刑法第214 條所謂使公務員登載不實事項於公文書罪，須
      一經他人之聲明或申報，公務員即有登載之義務，並依其
      所為聲明或申報予以登載，而屬不實之事項者，始足構成
      ，若其所為聲明或申報，公務員尚須為實質之審查，以判
      斷其真實與否，始得為一定之記載者，即非本罪所稱之使
      公務員登載不實，最高法院73年台上字第1710號判例可資
      依循，又依鄉鎮市調解條例第18條：「調解應審究事實真
      相及兩造爭議之所在；並得為必要之調查。調解委員會依
      本條例處理調解事件，得商請有關機關協助。」、第19條
      「調解委員應本和平、懇切之態度，對當事人兩造為適當
      之勸導，並徵詢列席協同調解人之意見，就調解事件，酌
      擬公正合理辦法，力謀雙方之協和。調解事件，對於當事
      人不得為任何處罰。」之規定意旨，調解委員對於聲請調
      解之兩造當事人所表示之事實緣由，仍應審究其真相及爭
      議之所在，並為必要之調查，酌擬公正合理之辦法，以謀
      雙方之協和，如調解成立，始依鄉鎮市調解條例第22條第
      1 項第3 款、第4 款之規定，將調解事由、調解成立之內
      容記載於調解書，而非一經兩造當事人之聲明，即有登載
      之義務。故花蓮縣吉安鄉公所調解委員會於91年6 月28日
      係經由調解委員對於被告3 人所訴求聲請調解之事實緣由
      、真相及其爭議之所在加以審究，並為必要之調查，及研
      擬解決辦法經被告3 人之同意始調解成立所為之記載，揆
      諸上開說明，核與刑法第214 條所規定明知為不實之事項
      ，而使公務員登載於職務上所掌之公文書，足以生損害於
      公眾或他人罪之構成要件即有未合，自難以該罪相繩。
（二）又被告甲○○勾結同案被告丙○及丁○○製造假債權以參
      與分配的方法取回部分永豐勝公司的財產，雖可暫時獲得
      減少清償債務之成數，但對其他債權人未清償之部分，嗣
      後仍應負清償（含遲延利息）之實，並不因此而獲得法律
      上之不法利益及得利，故被告3 人亦尚不成立刑法第 339
      條第1 項之詐欺取財罪，檢察官就此所認，容有未洽，本
      院原就上開行使不實公文書及詐欺取財犯行，為無罪之諭
      知，但因公訴人認為此部分和前述偽造文書、損害債權犯
      行有罪部分有牽連犯之裁判上一罪關係，爰均不另為無罪
      之諭知，附此敘明。
據上論斷，應依刑事訴訟法第299 條第1 項前段，刑法第28條、
第31條第1 項、第214 條、第356 條、第55條、第41條第1 項，
罰金罰鍰提高標準條例第1 條前段、第2 條，判決如主文。
本案經檢察官乙○○到庭執行職務。
中    華    民    國    95    年    2     月    10    日
                        臺灣花蓮地方法院刑事第二庭
                            審判長法官  李  豫  雙
                                  法官  林  韋  岑
                                  法官  俞  秀  美
上列正本證明與原本無異。
如對本判決不服，應於送達後10日內，向本院提出上訴狀（應抄
附繕本）告訴人或被害人如對於本判決不服者，應具備理由請求
檢察官上訴，其上訴期間之計算係以檢察官收受判決正本之日期
為準。
                                書記官
中    華    民    國    95    年    2     月    13    日
附錄本判決論罪之法律條文：
中華民國刑法第214條：
明知為不實之事項，而使公務員登載於職務上所掌之公文書，足
以生損害於公眾或他人者，處三年以下有期徒刑、拘役或五百元
以下罰金。
中華民國刑法第356條：
債務人於將受強制執行之際，意圖損害債權人之債權，而毀壞、
處分或隱匿其財產者，處二年以下有期徒刑、拘役或五百元以下
罰金。


司法院資訊處製作；財團法人民間司法改革基金會備份。
